【裁判字號】    98,訴,2573
【裁判日期】    990413
【裁判案由】    損害賠償等
【裁判全文】
臺灣臺中地方法院民事判決  98年度訴字第2573號
原      告  臺南縣南化鄉公所
法定代理人  甲○○
訴訟代理人  羅宗賢  律師
被      告  和盛金屬家具有限公司
兼法定代理人
            丙○○
被      告  山石營造有限公司
兼法定代理人
            乙○○
前列4人共同訴訟代理人
            曾耀聰  律師
上當事人間損害賠償等事件，本院於99年4月6日言詞辯論終結，
判決如下：
    主      文
被告和盛金屬家具有限公司應給付原告新臺幣貳佰零壹萬陸仟元
，及自民國九十九年三月二十七日起至清償日止，按年息百分之
五計算之利息。
被告山石營造有限公司應給付原告新臺幣壹佰捌拾壹萬玖仟柒佰
參拾柒元，及自民國九十九年三月二十七日起至清償日止，按年
息百分之五計算之利息。
原告其餘之訴駁回。
訴訟費用新台幣參萬玖仟零壹拾陸元由被告和盛金屬家具有限公
司負擔新臺幣貳萬零玖佰玖拾捌元，餘由被告山石營造有限公司
負擔。
本判決原告對被告和盛家具有限公司、山石營造有限公司勝訴部
分，於原告分別以新台幣陸拾柒萬元、陸拾萬元為被告和盛家具
有限公司、山石營造有限公司供擔保後，得假執行；但被告和盛
金屬家具有限公司、山石營造有限公司分別以新台幣貳佰零壹萬
陸仟元、壹佰捌拾壹萬玖仟柒佰參拾柒元為原告供擔保後，得免
為假執行。
原告其餘假執行之聲請駁回。
    事實及理由
壹、兩造之聲明：
  一、原告：(一)被告和盛金屬家具有限公司（下稱和盛公司）、
      丙○○應連帶給付原告新台幣（下同）2,016,000元，及
      自起訴狀繕本送達至翌日起至清償日止，按年息5%計算之
      利息。(二)被告山石營造有限公司（下稱山石公司）、乙○
      ○應連帶給付原告1,819,737元，及自起訴狀繕本送達之
      翌日起至清償日止，按年息5%計算之利息。(三)前兩項請准
      供擔保後宣告假執行。(四)訴訟費用由被告負擔。
  二、被告：(一)原告之訴駁回。(二)訴訟費用由原告負擔。(三)如受
      不利益判決，願供擔保，請准宣告免無假執行。
貳、原告起訴主張：被告和盛公司與訴外人宏營有限公司（下稱
    宏營公司）有糾紛，而聲請臺灣臺南地方法院（下稱臺南地
    院）民事執行處假扣押宏營公司對原告之工程款債權，經該
    院民事執行處於民國97年11月12日以97執全實字第2733號執
    行命令，通知原告於2,016,000元（含執行費16,000元）之
    債權範圍內，禁止宏營公司收取或為其他處分，並命原告不
    得對宏營公司為清償；而被告山石公司與宏營公司亦有糾紛
    ，而向臺南地院聲請就宏營公司對原告之工程款債權為假扣
    押，經該院民事執行處於97年11月3日以97執全實字第2697
    號執行命令，通知原告於1,819,737元（含執行費14,442元
    ）之債權範圍內禁止宏營公司收取或為其他處分，並命原告
    不得對宏營公司為清償。原告依臺南地院之扣押命令如數扣
    押宏營公司之工程款後，因原告之承辦人員誤解扣押命令之
    意，而於97年12月30日，誤將遭扣押之款項2,016,000元、1
    ,819,737元分別匯入被告和盛公司、山石公司之帳戶，詎被
    告和盛公司、山石公司嗣又向臺南地院撤回假扣押執行之聲
    請，被告和盛公司、山石公司無法律上之原因，而受領上開
    款項，自屬不當得利。另被告丙○○為被告和盛公司之負責
    人，被告乙○○為被告山石公司之負責人，明知在扣押命令
    之範圍內，已不能向原告領取工程款，而仍提出收據向原告
    請領，致原告陷於錯誤而分別交付上開工程款，又被告和盛
    、山石公司已分別撤回上開假扣押強制執行之聲請，則被告
    和盛、山石公司所領取之假扣押款項，應分別由被告丙○○
    、被告乙○○返還予原告，惟該二人竟拒絕返還，顯對於執
    行公司業務有違背法令，爰依不當得利返還請求權、侵權行
    為損害賠償請求權，請求判決如聲明所示。
參、被告則以：臺南地院係發扣押命令，並未令原告對被告和盛
    、山石公司為給付，原告明知無給付義務仍為給付，依民法
    第180條第3款之規定原告自不得請求被告和盛、山石公司返
    還。如認被告和盛、山石公司應負返還之義務，則被告和盛
    、山石公司已合法通知原告及宏營公司，分別代原告清償積
    欠山石公司之2,000,000元，及1,805,295元，依民法第312
    條之規定，被告和盛、山石公司於清償限度內承受宏營公司
    對原告之工程款債權，爰以之與原告之返還請求權抵銷，另
    被告和盛、山石公司以存證信函通知宏營公司，除依民法第
    311條之規定代原告對宏營公司清償外，並以宏營公司應給
    付被告和盛、山石公司之債權在相同金額內抵銷，被告和盛
    、山石公司因代為清償對原告取得之債權，則又與被告和盛
    、山石公司原本應返還原告之債權抵銷；退步言之，倘貴院
    認為被告上開主張不可採，因被告和盛、山石公司基於為原
    告管理事務之意思，代原告向宏營公司清償，使原告對於宏
    營公司之債務消滅，且被告公司代為清償並不違反原告明示
    或可得推知之意思，被告公司自得依民法第176條之規定，
    請求原告清償被告公司對宏營公司所負債務，及被告公司所
    支出必要費用，並進而主張與系爭假扣押款項抵銷，縱認被
    告和盛、山石有限公司違反原告明示或可得推知之意思，被
    告公司仍得依民法第177條之規定，請求原告償還所受利益
    ，並主張抵銷。又原告無法律上原因而受有被告公司代為清
    償對於宏營公司債務之利益，被告公司因此受有損害，被告
    公司亦得依民法第179條之規定，請求原告償還該代償款項
    ，並與系爭假扣押款項抵銷為抵銷。如被告和盛、山石公司
    須返還上開系爭假扣押款而未返還，亦僅屬被告和盛、山石
    公司應否負返還義務之問題，與遺失、侵占無涉，並無侵權
    行為等語，資為抗辯。
肆、經查：
  一、以下之事實為兩造所不爭執，本院採為判決之基礎：
    (一)被告和盛公司聲請臺南地院民事執行處假扣押宏營公司對
      原告之工程款債權，經該院民事執行處於97年11月12日以
      97執全實字第2733號執行命令，通知原告於2,016,000 元
      （含執行費16,000元）之債權範圍內，禁止宏營公司收取
      或為其他處分，並命原告不得對宏營公司為清償；被告山
      石公司向臺南地院聲請就宏營公司對原告之工程款債權為
      假扣押，經該院民事執行處於97年11月3日以97執全實字
      第2697號執行命令，通知原告於1,819,737元（含執行費
      14,442元）之債權範圍內禁止宏營公司收取或為其他處分
      ，並命原告不得對宏營公司為清償。
    (二)原告之承辦人員於97年12月30日，將上開經假扣押之債權
      金額2,016,000及1,819,737元，分別匯入被告和盛公司、
      山石公司之帳戶。
    (三)被告和盛、山石公司已分別撤回上開假扣押之執行，臺南
      地院已於98年6月5日以南院龍97執全實字第2733號函、南
      院龍97執全實字第2697號函撤銷前開執行命令。
    (四)被告丙○○為被告和盛公司負責人、被告乙○○為被告山
      石公司負責人。
    (五)被告丙○○、乙○○曾出具收據，於97年12月29日向原告
      請領宏營公司被假扣押之工程款債權，其收據如本院卷第
      15頁、第16頁背面所示。
    (六)被告和盛公司、山石公司98年7月17日台中大全街郵局第
      649號存證信函（如本院卷第34頁）已於98年7月20日到達
      原告，並經寄送台北市○○○路○段371號2樓宏營公司址
      ，惟招領逾期。
    (七)被告和盛、山石公司98年11月20日台中大全街郵局第1156
      號存證信函（如本院卷第58頁）已於同月20日寄達宏營公
      司之負責人郭履康之戶籍地。
  二、按無法律上之原因而受利益，致他人受損害者，應返還其
      利益。雖有法律上之原因，而其後已不存在者，亦同。民
      法第179條定有明文。故不當得利返還請求權，以：(一)一
      方受有利益。(二)致他方受有損害，(三)而其損益變動之間無
      法律上之原因，為其要件。原告之承辦人員於97年12月30
      日，將上開經假扣押之債權金額2,016,000及1,819,737元
      ，分別匯入被告和盛公司、山石公司之帳戶，此為兩造所
      不爭，則被告和盛、山石公司分別受有2,016, 000元、1,
      819,737元之利益，致原告受有同額之損害，並無疑義。
      臺南地院上開執行命令之內容，僅在禁止執行債務人（宏
      營公司）收取對於第三人（原告）之金錢債權或為其他處
      分，並禁止原告向宏營公司債務人為清償（強制執行法第
      135條、第115條第1項參照），而非收取、移轉、或支付
      轉給命令，並未使被告和盛、山石公司取得受領清償之正
      當權利，被告和盛、山石公司自屬無法律上原因而受有利
      益；況上開執行命令已因被告和盛、山石公司已分別撤回
      其假扣押執行之聲請，經臺南地院於98年6月5日以南院龍
      97執全實字第2733號函、南院龍97執全實字第2697號函撤
      銷，原告依不當得利返還請求權，請求被告和盛、山石公
      司返還所受領之款項，自屬正當。
  三、民法第180條第3款所謂：「因清償債務而為給付，於給付
      時明知無給付之義務者」，係指原無債務而直接及確定之
      故意認為有債務而為給付者而言，至於原無債務而誤以為
      有債務者，縱其誤認係出於過失或重大過失，亦非明知而
      非債清償，仍無該條款之適用。被告和盛、山石公司主張
      依民法第180條第3款之規定無須返還受領之款項，係以臺
      南地院之扣押命令並未令原告為給付為由。惟原告則主張
      其承辦人員誤解扣押命令之意義而誤發款項。查本件原告
      係為地方自治法人，其承辦人員係屬地方公務人員，明知
      無義務而發給款項係屬嚴重違反法令之事，且如遭追究恐
      需自行承擔損失，衡之情理，原告之承辦人員當無故為損
      已利人之舉，而將款項發給被告和盛、山石公司；況且誤
      解法院執行命令之意義，並非不會發生，依原告公所財政
      課出納課科員李玉如於臺灣臺中地方法院檢察署具結證稱
      ：「97年10月17日收受臺南地院的97執北68978移轉命令
      ，內容為將856,800元移轉給債權人（山石公司）；於97
      年11月7日收受臺南地院97執全2697扣押命令，假扣押宏
      營公司1,805,295元債權及14,442元執行費」、「我打電
      話給山石公司，當時職員胡小姐告訴我老闆乙○○的手機
      ，我在電話中有提到工程案要結算，請他開立核銷收據兩
      張，一張是85萬、一張是180幾萬，當時我的認知是法院
      給我的收取命令是兩張，就是前開所述的金額，後來我也
      於97年12月30日以電匯方式匯給山石和和盛公司如告證上
      的金額」等語（詳本院卷第100頁被告所提出之不起訴處
      分書），亦足認原告係基於錯誤而給付，原告主張原告公
      所之承辦人員係誤解扣押命令之意義而誤發款項，應屬真
      實可信，難認係屬明知。被告和盛、山石公司主張原告明
      知無給付義務而為清償，未據舉證以實其說，並非可採。
  四、因故意或過失，不法侵害他人之權利者，負損害賠償責任
      。故意以背於善良風俗之方法，加損害於他人者亦同，民
      法第184條第1項定有明文。民法第184條規定係調和「行
      為自由」和「保護之權益」此二基本利益，而組成侵權行
      為責任體系，被侵害者係他人權利時，只要加害人具有故
      意或過失，即應依民法第184條第1項前段規定負損害賠償
      責任，其被侵害者非屬權利時，則須加害行為係出於故意
      背於善良風俗之方法，或違反保護他人之法律時，被害人
      始得請求損害賠償。換言之，民法第184條第1項前段所保
      護者，限於權利，不及一般財產上利益，故純粹經濟上損
      失，僅能依民法第184條第1項後段或第二項受到保護，又
      是否違背善良風俗之判斷，則須依照社會一般觀念，於個
      案中具體認定。按被告丙○○、乙○○曾出具收據，於97
      年12月29日向原告請領宏營公司被假扣押之工程款債權，
      此為兩造所不爭，原告之承辦人員於97年12月30日，將上
      開經假扣押之債權金額2,016,000及1,819,737元，分別匯
      入被告和盛公司、山石公司之帳戶，核此行為，係屬原告
      單純金錢之支出，並非特定之權利遭到侵害，則被告等侵
      權行為損害賠償責任之成立，自以被告丙○○、乙○○之
      行為屬「故意以背於善良風俗之方法」，加損害於他人為
      前提。而本件臺南地院之扣押命令分別於97年11月3日、
      12日即已發出，扣押命令之效力如何，已記明於扣押命令
      之中，原告之承辦人是否能發給款項，自應依規定自行判
      斷，而非一有請求即行發給，原告發給款項，應係基於自
      身之誤解，無法認係遭他人詐欺所致，且依原告公所出納
      課之科員李玉如於偵查中之上開所證，亦應認係原告自行
      出於錯誤而為給付；原告自認其承辦人員對於假扣押執行
      命令之意義尚且誤解，自難期被告丙○○、乙○○對於執
      行命令之認知能力高於原告之承辦人員。憑此尚難認為被
      告丙○○、乙○○係對原告施用詐術，或故意以背於善良
      風俗之方法加損害於原告。至於原告將款項轉給被告和盛
      、山石公司後，對該二公司有不當得利返還請求權，即使
      被告丙○○、乙○○拒絕返還，亦僅生原告依法追償之問
      題，並未使原告其他權利受有侵害，亦不成立侵權行為損
      害賠償請求權。原告主張被告丙○○、乙○○應負侵權行
      為損害賠償責任，並與被告和盛、山石公司連帶賠償，亦
      屬無據。
  五、被告和盛、山石公司主張原告之不當得利返還請求權已消
      滅，係以該二被告已代原告向宏營公司清償（或抵銷），
      依民法第312條而代位取得宏營公司對原告之債權，或對
      原告取得無因管理費用償還請求權（被告和盛、山石公司
      未受委任，而為原告清償對宏營公司之債務）、不當得利
      返還請求權（被告和盛、山石公司清償原告對宏營公司之
      債務，使原告無法律上之，原因受有債務消滅之利益），
      ，並以之與原告所主張之不當得利返還請求權抵銷。則被
      告和盛、山石公司主張供抵銷之主動債權之存在，均係以
      宏營公司對原告之債權已經被告和盛、山石公司清償（或
      抵銷）為前提。按依債務本旨，向債權人或其他有受領權
      人為清償，經其受領者，債之關係消滅，民法第309條第1
      項定有明文。被告和盛、山石公司雖於98年7月17日、98
      年11月20日，以台中大全街郵局第649號、第1156號存證
      信函，向宏營公司表示：「山石公司、和盛公司亦依民法
      第311條規定，主張代南化鄉公所給付上開款項與宏營有
      限公司，並且以宏營有限公司應給付山石公司、和盛公司
      之款項，在相同金額範圍內為抵銷」云云，惟被告和盛、
      山石公司並未現實提出金額經宏營公司受領，而僅止於觀
      念提出之階段（民法第235條參照），縱使上開存證信函
      足使宏營公司陷於受領遲延，惟被告和盛、山石公司既未
      為提存，則宏營公司對原告之債權即不因被告和盛、山石
      公司之通知行為而消滅（民法第326條參照）。至於被告
      和盛、山石公司一方自行表示欲代原告對宏營公司為清償
      ，並不產生被告和盛、山石公司對宏營公司負債務之效果
      ，自無從再以之與被告和盛、山石公司對宏營公司之債權
      主張抵銷。綜合前述，被告和盛、山石公司之上開存證信
      函，並不使原告對於宏營公司之債務因清償或抵銷而消滅
      ，亦不使被告和盛、山石公司對原告取得可供抵銷之主動
      債權，被告和盛、山石公司主張原告之不當得利返還請求
      權已因抵銷或清償而消滅云云，亦非可採。
  六、從而，原告依不當得利返還請求權，請求被告和盛公司給
      付原告2,016,000元，被告山石公司給付原告1,819,737元
      ，並均自起訴狀繕本送達之翌日（即99年3月27日）起至
      清償日止，按年息5%計算之利息，核屬正當，應予准許，
      逾此部分之請求，則非有據，應予駁回。因本案事證已臻
      明確，被告請求傳喚乙○○、鄭恩政以證明宏營公司出具
      切結書、對帳單為真正，係為證明被告和盛、山石公司確
      對宏營公司有債權，惟此事實並不影響本院之上開判斷，
      核無調查之必要，兩造其餘主張陳述及所提之證據，均毋
      庸再予審酌，附此敘明。訴訟費用計第一審裁判費39,016
      元，由被告和盛公司負擔20,998元，餘由被告山石公司負
      擔。
  七、原告勝訴部分，原告及被告和盛、山石公司分別陳明願供
      擔保，聲請准予及免為假執行，於法並無不合，爰分別酌
      定相當之擔保金額併予宣告之，至於原告敗訴部分，其假
      執行之聲請無所依附，應予駁回。
伍、結論：原告之訴為一部有理由、一部無理由，依民事訴訟法
    第79條，第390條第2項、第392條第2項，判決如主文。
中    華    民    國    99    年    4     月    13    日
                  民事第二庭    法  官  王銘
正本係照原本作成。
如對本判決上訴，須於判決送達後20日內向本院提出上訴狀。
中    華    民    國    99    年    4     月    13    日
                                書記官  廖春玉

司法院資訊處製作；財團法人民間司法改革基金會備份。
